臺灣板橋地方法院民事判決　　　　　　　　　　　　　　九十三年度訴字第九０號
　　原　　　告　乙○○
　　訴訟代理人　謝震武律師
　　　　　　　　吳青峰律師
　　被　　　告　空間樂園管理委員會
　　法定代理人　甲○○
右當事人間請求返還不當得利等事件，於民國九十三年六月七日辯論終結，本院判決
如左：
    主    文
原告之訴及假執行之聲請均駁回。
訴訟費用由原告負擔。
    事實及理由
一、原告主張：
（一）原告於民國（下同）八十三年間以新臺幣（下同）一千二百八十五萬元向宇尊
      建設股份有限公司（下稱宇尊公司）購買林口空間樂園社區Ａ三棟一樓即門牌
      號碼臺北縣林口鄉○○○路○段三六四號一樓房屋一戶，並簽訂房屋土地預訂
      買賣契約書；而據原告所知，其他住戶之購買價格並非如原告所購買之高價，
      以其中三戶為例，卓志成所購買Ｅ一棟十一樓，總價僅五百九十三萬元（含停
      車位），另賴明俊所購之Ｅ一棟三樓及Ｄ六棟三樓，其總價亦分別僅五百七十
      萬元（含停車位）及三百八十萬元，皆與原告所購買之價格相差甚遠，合先敘
      明。
（二）本件空間樂園社區之所有住戶已與原告成立一分管契約：
    １按「契約固須當事人互相表示意思一致始能成立，但所謂互相表示意思一致，
      不限於當事人直接為之，其經第三人為媒介而將當事人互為之意思表示從中傳
      達而獲致意思表示一致者，仍不得謂契約未成立。公寓大廈之買賣，建商與各
      承購戶分別約定，該公寓大廈之共用部分或其基地之空地由特定共有人使用者
      ，除別有規定外，應認共有人間已合意成立分管契約。」最高法院九十一年度
      台上字第二四七七號民事判決要旨參照。
    ２查訴外人即建商宇尊公司出售林口空間樂園大廈之房屋時，於契約書第九條第
      四款與每一購買房屋者已有約定：「壹樓空地除入口門廊及中庭為共同使用外
      ，其餘部份同意歸壹樓住戶管理使用。」，並附有平面圖標明原告分管部分之
      範圍，此亦有同社區其他住戶與宇尊公司簽訂之契約書，證明每一契約書均有
      明確記載上開約定，足見空間樂園社區之所有住戶於購屋時皆已明知並同意原
      告分管部分歸原告管理使用。則依前開最高法院判決之見解，應認本件空間樂
      園社區之所有住戶已就原告分管部分成立分管契約，同意由原告管理使用。宇
      尊公司並於八十四年九月間將原告承購之房地及前開附連圍繞之一樓花園空地
      點交予原告。準此約款，原告所購Ａ三棟一樓之空地除入口門廊及中庭之外，
      其餘部分（即原告所指分管部分）均已約定由原告管理使用，應甚明確。而此
      亦為前述原告之購買價格高達一千二百八十五萬元，高出其他住戶甚多之原因
      所在。
（三）按「管理委員會之職務如下：一、共有及共用部分之清潔、維護、修繕及一般
      改良。二、住戶違反第六條第一項規定之協調。三、住戶共同事務應興革事項
      之建議。四、住戶違規情事之制止及相關資料之提供。五、公寓大廈及其周圍
      之安全及環境維護事項。六、收益、公共基金及其他經費之收支、保管及運用
      。七、區分所有權人會議決議事項之執行。八、規約、會議紀錄、使用執照謄
      本、竣工圖說及有關文件之保管。九、管理服務人之委任、僱傭及監督。一○
      、會計報告、結算報告及其他管理事項之提出及公告。一一、其他規約所定事
      項。」公寓大廈管理條例第三十四條定有明文。足見管理委員會為公寓大廈管
      理組織之執行機關，職司管理公寓大廈事務之責，其職務範圍甚廣，舉凡所有
      與公寓大廈有關之事務，不論大小，倘非依法須經區分所有權人會議之決議者
      ，管理委員會皆有執行管理之權限。
（四）查原告嗣因工作關係須港台大陸三地停留，未能遷入住居，以致該房地一時閒
      置，然原告係充分信賴被告空間樂園管理委員會（下稱被告管委會）之管理，
      不意，於八十九年初，原告發現所購房屋遭人無故侵入，並破壞門窗玻璃，幾
      經向被告管委會反應，希其能本於前述職責，本於住戶之委託，克盡職守，確
      實擔負起防護住戶居家安全等責任，然均未獲善意回應。詎料，被告管委會不
      但未改善其管理方法，更於九十年十月間，由當時之管理委員會主任委員胡瑞
      獻主導，僅透過被告管委會之決議，雇工侵入原告之前開房地及前開附連圍繞
      之壹樓花園空地，毀損原告所有之花台圍牆，擅自施作工程將原告分管部分違
      法設置機車腳踏車停車場、垃圾堆置場，甚且設置鐵門，將原告分管部分無權
      占用，原告得知上情後有發函被告管委會，請求拆除前開停車場、垃圾堆置場
      、鐵門等物，惟被告等均不予置理，無權占有原告分管部分迄今。
（五）復按「‧‧‧按共有人對共有物之特定部分占用收益，須徵得其他共有人全體
      同意。共有人間就共有物之全部劃定範圍，各自占用共有物之特定部分而為管
      理者，為共有物之分管契約，尚非法所不許。‧‧‧」最高法院八十六年度台
      上字第一三八二號民事判決著有明文。另參最高法院四十八年度台上字第一○
      六五號判例要旨：「共有人於與其他共有人訂立共有物分割或分管之特約後，
      縱將其應有部分讓與第三人，其分割或分管契約，對於受讓人仍繼續存在。」
      及司法院大法官釋字第三四九號解釋之意旨，可知分管契約原則上具有物權效
      力，可約束任何第三人。查原告於前開契約書中即已約明原告分管部分歸壹樓
      開實務見解，各住戶即應受其拘束，不可事後反悔而侵害原告分管部分之管理
      使用權。
（六）原告第一項聲明之請求權基礎：
  　１按「管理委員會有當事人能力」已明文定於公寓大廈管理條例第三十五條。查
      本件原告分管部分係於九十年十月間僅經由被告管委會之決議雇工施作工程而
      遭非法占用，已屬不爭之事實，是以被告管委會具本案之當事人適格應無疑問
      ，此合先敘明。
    ２復按「所有人對於無權占有或侵奪其所有物者，得請求返還之。對於妨害其所
      有權者，得請求除去之。有妨害其所有權之虞者，得請求防止之。」、「占有
      人，其占有被侵奪者，得請求返還其占有物；占有被妨害者，得請求除去其妨
      害；占有有被妨害之虞者，得請求防止其妨害。」、「因故意或過失，不法侵
      害他人之權利者，負損害賠償責任。」民法第七百六十七條、第九百六十二、
      第一百八十四條第一項前段分別定有明文。
    ３本件原告分管部分遭無權占用，依最高法院五十二年台上字第三一四六號判例
      之意旨，原告本於管理人地位行使返還請求權，與所有人所得行使者無殊，準
      此，原告依民法第七百六十七條之規定請求被告管委會回復原告分管部分。又
      原告亦係原告分管部分之占有人，今原告之占有遭被告管委會侵奪，是以原告
      另本於占有人之物上請求權請求回復原告分管部分。
（七）原告第二項聲明之請求權基礎：
  　１按「依不當得利之法則請求返還不當得利，以無法律上之原因而受利益，致他
      人受有損害為其要件，故其得請求返還之範圍，應以對方所受之利益為度，非
      以請求人所受損害若干為準，無權占有他人土地，可能獲得相當於租金之利益
      為社會通常之觀念，是被上訴人抗辯其占有系爭土地所得之利益，僅相當於法
      定最高限額租金之數額，尚屬可採。」最高法院六十一年度台上字第一六九五
      號判例要旨參照。而關於土地之租金，參照土地法第一百零五條準用同法第九
      十七條之規定，係以土地申報地價年息百分之十為其標準。
    ２如前所述，原告分管部分已自九十年十月份起遭非法占用迄今，而獲有使用他
      人之物之利益，致原告受有損害，此利益依行情係相當於每年租金四十萬元，
      是以迄今為止，被告已獲有為數甚鉅之不當得利。
（八）聲明：
    １被告應拆除於門牌號碼即臺北縣林口鄉○○○路○段三六四號一樓房屋前如附
      圖斜線所示部分之空地（面積以實測為準）上所違法設置之機車腳踏車停車場
      、垃圾堆置場及鐵門等設施，並將原有之花台、圍牆回復原狀，返還與原告。
　　２被告應返還自九十年十一月份起至清償日止相當於租金每年四十萬元之不當得
      利。
  　３第一、第二項聲明，原告願供擔保，請准宣告假執行。如主文所示。
二、被告辯稱：
（一）原告乙○○曾向臺灣板橋地方法院檢察署提出告訴指胡瑞獻侵入及竊佔系爭空
      地，已經檢察官以原告無該空地之「約定專用權」，為不起訴處分。
（二）本件無原告所指之分管契約存在：
      依最高法院七十四年度第二次民事庭會議決議：「‧‧‧共有人對共有物之特
      定部分占用收益，須徵得他共有人全體之同意。‧‧‧」（即提出全部同意書
      或合約書）；迄今，原告未提出全體區分所有權人共二四七份同意書或合約書
      予管委會，故原告至今無任何法定空地之專用權。預訂買賣契約書中第九條第
      四款，損及購買預售屋者之權益，大多係在簽約前被刪除，且超過三分之一購
      買成屋者亦沒簽訂。原告所言統一簽訂或全部簽訂均為不實。
（三）原告所指之分管契約內容違反公寓大廈管理條例而無效：
    １八十四年六月二十八日制定公布「公寓大廈管理條例」後，同年七月三十一日
      原告才取得萬分之七十二土地持分，故應遵循該條例第三十一條第一項第五款
      規定：區分所有權人會議之決議，關於下列事項，應有區分所有權人三分之二
      以上及其區分所有權比例合計三分之二以上出席，以出席人數四分之三以上及
      其區分所有權比例占出席人數區分所有權四分之三以上之同意行之：約定專用
      或約定共用事項。但原告從未在每年區分所有權人大會提議。
　　２公寓大廈管理條例第七條第一、二款：公寓大廈共用部分不得獨立使用供做專
      有部分。其為下列各款者，並不得為約定專用部分：一、公寓大廈本身所占之
      地面。二、連通數個專有部分之走廊或樓梯，及其通往室外之通路或門廳，社
      區○○巷道，防火巷弄。故就系爭空地應屬上述二例，屬不可約定專用，原告
      無權占用。
    ３又分管契約須全體共有人同意，原告所示三份「房屋土地預訂買賣契約書」，
      各僅一人簽名，絕非分管契約，亦非單一共有人之同意書。且該契約書第九條
      第五款亦規定：「本條約內容，如遇政府頒行『公寓法』等有關法律或命令，
      除有違反禁止或強制之規定者外，雙方仍依本條約定內容履行。」
      (1)就違反禁止規定言：
        該空地扣除花台等僅供通路往「公有儲藏室」及後面馬路，建設公司因空地
        專用權不履行，故把儲藏室及其四周空地點交管委會。該空地屬防火巷弄，
        依前述公寓大廈管理條例第七條第二款規定，不得約定供作專有部分。
      (2)就違反強制規定而言：
        前述臺灣板橋地方法院檢察署檢察官不起訴處分書稱：「‧‧‧該條例施行
        細則第二條第一款明定約定專用部分、約定共用部分之範圍及使用主體，非
        經載明於規約者，不生效力；與同條例第二十六條訂定規約、第三十一條特
        殊事項議決比例之規定，均同屬契約書第九條第五款所稱之強制規定，不得
        以契約予以排除，即應回歸公寓大廈管理條例之規範‧‧‧」。
    ４因契約違反禁止及強制規定，故建設公司將全部公共設施及空地、拆除阻礙物
      ，點交給管理委員會，沒有同意任何法定空地之專用權，且於八十五年初，社
      區區分所有權人連署通過，空地不容私人佔用，此連署書正是所謂之「無分管
      約定之契約書」。而且，七年來社區超過三分之一換新區分所有權人，在九十
      二年五月二日超過半數區分所有權人連署通過，空間樂園Ａ棟（即系爭建物之
      門牌號碼）壹樓後面、側面及前面空地均為公有，絕對不同意任何個人或個戶
      圍堵或佔用；並反對拆除電動後門、停車棚、垃圾堆置場。足證原告所言「全
      體」同意為不實。
（四）原告土地持分約七坪，每年僅繳約七坪持分之地價稅，卻無理要求約一百坪其
      他共有人繳稅之土地供其專用，且法定空地只供消防逃生用，無利用價值，何
      況迄今未取得專用權。原告竟要求社區賠償每年四十萬元，顯無理由。且社區
      管委會以服務全體住戶為宗旨，並未對使用該空地上之電動門、停車棚及垃圾
      堆置場之住戶加收任何費用。
（五）聲明：
 　 １原告之訴及假執行之聲請均駁回。
    ２若受不利判決，願供擔保請准宣告免為假執行。
三、兩造不爭執的事實（本院卷第六二頁）：
（一）原告於八十三年間以一千二百八十五萬元向宇尊公司購買林口空間樂園社區Ａ
      三棟一樓即門牌號碼臺北縣林口鄉○○○路○段三六四號一樓房屋一戶，並簽
      訂房屋土地預訂買賣契約書。
（二）被告確有在原告所指之分管土地上設置垃圾堆置場及鐵門。
四、本件爭點及本院判斷：
（一）本件並無原告所指之分管契約存在：
    １按民事訴訟法第二百七十七條明文：「當事人主張有利於己之事實者，就其事
      實有舉證之責任」。又依最高法院七十四年度第二次民事庭會議決議：「共有
      人對共有物之特定部分占用收益，須徵得他共有人全體之同意。」故原告就其
      所主張與空間樂園社區所有住戶間成立分管契約之事實，依法應負舉證責任（
      即提出全部同意書或合約書）。惟查，原告於本院審理中僅提出三份宇尊公司
      與其他住戶之買賣契約書，未能提出全體區分所有權人之同意書或買賣合約書
      ，以證明其他住戶確有同意原告所指分管部分由其單獨使用或均與建商宇尊公
      司有前述第九條第四款之約定，故原告指其與空間樂園社區所有住戶間已成立
      一分管契約云云，尚乏證據證明，無法採信。
    ２再者，一般而言，預售屋推案未銷售之餘屋，成為新成屋後，建商多委託代銷
      公司銷售，此時，買受人所簽之契約為一般成屋買賣契約，即非原告所提出之
      預售屋買賣契約，原告以三份預售屋買賣契約書欲證明全體區分所有權人均同
      意其使用所指分管之土地，已有疑義。何況，依被告所提出之建物登記謄本所
      載（本院卷第一○一頁至第一○七頁），空間樂園社區住戶中確有二戶係經由
      法院拍賣方式，自宇尊公司取得房屋所有權，其顯不可能與宇尊公司有前述契
      約第九條第四款之約定，更足證原告與空間樂園所有住戶間，並無其所稱分管
      契約存在。
（二）縱有原告所稱之分管約定，該約定亦因違反公寓大廈管理條例而無效：
    １依原告所提出之契約書第九條第五款約定：「本條約（定）內容，如遇政府頒
      行公寓法等有關法律或命令，除有違反禁止或強制之規定者外，雙方仍依本條
      約定內容履行」。
    ２依本院調卷審核結果（另參被告提出之台灣板橋地方法院檢察署九十二年度偵
      字第一二七號不起訴處分書所載，本院卷第二一頁至第二七頁），空間樂園社
      區於八十四年七月六日取得台灣省政府住宅及都市發展局核發之八四使林字第
      一○七號使用執照（於八十三年八月五日取得該局核發八三建林字第一一六號
      建照執照），取得建築執照之時間在公寓大廈管理條例八十四年六月二十八日
      施行之前，依同條例第四十三條之規定，約定專用部分雖得不受第七條各款不
      得為約定專用部分之限制，然該條例施行細則第二條第一款明定「約定專用部
      分、約定共用部分之範圍及使用主體，非經載明於規約者，不生效力」；與同
      條例第二十六條訂定規約、第三十一條特殊事項議決比例等規定，均同屬前述
      買賣契約書第九條第五款所稱之「強制規定」，不得以契約予以排除，即應回
      歸公寓大廈管理條例之規範，不論依該條例第三十一條第一款定於規約之內抑
      或依第五款逕為約定專用事項，均需踐行法定之表決及記載程序方屬有效。
    ３而依台北縣林口鄉公所九十二年二月二十四日北縣林建字第○九二○○○三一
      六五號函送之被告管委會成立報備資料影本，空間樂園社區管理規約第三章「
      含公共場所及公共設備）權益屬於全體住戶，任何住戶或個人不得對之有侵占
      或妨礙其使用效益之行為」，並無原告所稱之約定專用部分另為約定之記載。
      縱使之前所有向宇尊公司購買房屋之住戶均簽署相同約定內容之契約書，其約
      定專用之效力依該條例第四十四條第二項規定，亦僅於八十六年八月二十四日
      社區第一次區分所有權人會議召開日前，視同規約，之後即失其效力，仍應以
      依該條例施行細則第十四條規定向地方主管機關報備之第一次區分權人會議訂
      定之規約為準。
五、綜上所述，本件並無原告所指之分管契約存在，縱有原告所稱之分管約定，該約
    定亦因之後違反公寓大廈管理條例而無效，即無法證明原告為前述土地約定專用
    權人，即不得依據物上請求權及不當得利請求權主張權利，故原告提起本件訴訟
    ，顯無理由，應予駁回。又其既受敗訴判決，假執行之聲請已失所依據，應併予
    駁回。
六、結論：本件原告之訴為無理由，依民事訴訟法第七十八條，判決如主文。
中　　　華　　　民　　　國　　九十三　　年　　　六　　　月　　二十一　　日
                                臺灣板橋地方法院民事第三庭
                                    法  官  劉以全
右為正本係照原本作成
如對本判決上訴，須於判決送達後廿日內向本院提出上訴狀
中　　　華　　　民　　　國　　九十三　　年　　　六　　　月　　二十一　　日
                                    書記官  王苑琦
